【裁判字號】    98,重上更(二),278
【裁判日期】    990226
【裁判案由】    強盜
【裁判全文】
臺灣高等法院刑事判決           98年度重上更(二)字第278號
上  訴  人
即  被  告  丙○○
指定辯護人  本院公設辯護人周君穎
上列上訴人因強盜案件，不服臺灣士林地方法院91年度訴字第
413號，中華民國92年8月15日第一審判決（起訴案號：臺灣士林
地方法院檢察署91年度偵字第2847號），提起上訴，判決後，經
最高法院第二次發回更審，本院判決如下：
    主  文
原判決關於丙○○部分撤銷。
丙○○意圖為自己不法之所有，以恐嚇使人將第三人之物交付，
處有期徒刑壹年陸月，減為有期徒刑玖月。
    事  實
一、丙○○因失業在家且有妻兒待撫養，經濟情況不佳，亟須家
    庭生活費用，竟於飲酒壯膽後，意圖為自己不法所有，且明
    知其弟乙○○時於甲○○所開設，位在臺北市士林區○○○
    路○段429號之「中日超商便利商店」（下稱中日超商）擔任
    大夜班店員，乃於民國（下同）91年2月25日凌晨5時19分許
    ，先基於與其弟乙○○（業經本院於96年2月8日以95年度上
    更(一)字第819 號判決無罪確定在案）共同侵占乙○○業務上
    所持有中日超商財物之意（乙○○此部分因具身分之乙○○
    無犯意聯絡而不構成共同業務侵占罪，詳後述）以其使用之
    門號0000000000號行動電話撥打乙○○持用之門號00000000
    00號行動電話，聯絡正在中日超商值大夜班之乙○○，並詢
    得店內並無他人後，即向乙○○表示欲喬裝盜匪至該超商強
    盜財物，並要求乙○○配合，乙○○當即拒絕，並以自己之
    前曾因強盜案服刑之事規阻丙○○，丙○○不置可否掛上電
    話後，仍騎乘機車並攜帶金屬材質，客觀上足以傷害人之生
    命、身體，而具有危險性，足供兇器使用之菜刀一把前往中
    日超商欲對其弟假意行搶。乙○○掛上電話後仍多次撥電話
    欲規勸丙○○，然丙○○均未接聽電話，過了一會，乙○○
    遂以為其兄丙○○大概是開玩笑，不會過來了，遂與於前開
    通話之際，因失眠而下樓至中日超商店內聽音樂之甲○○之
    子丁○○同去店外抽煙、聊天，嗣後並又與之共同再進入店
    內。此時，乙○○欲往放置貨物並供丁○○之小阿姨居住之
    地下室搬運甲○○之前贈送之廢棄音響，但因丁○○之阿姨
    居住於地下室，乙○○身為外人不便下去，乙○○遂要求丁○○獨自至超商地下室幫其搬運，惟丁○○不願意反要乙○○自行搬運，而由其幫忙顧店，乙○○遂自行下樓至地下室
    搬運音響之喇叭上樓，正回至櫃檯時，丙○○頭戴全罩式安
    全帽並持上開菜刀一支及背包等物至該超商內，發覺店內櫃
    檯旁另有丁○○後，竟變更前開侵占之意為恐嚇取財犯意，
    持菜刀砍擊櫃檯邊緣，以此恐嚇黃鴻祺、乙○○（刀在手上
    ，但未押住黃鴻祺，乙○○毀損部分未據告訴，且亦未據起
    訴）稱：「不要動，把錢交出來」等語，至使乙○○、丁○○心生畏懼（均未達於不能抗拒之程度）而呆立在櫃檯旁。
    乙○○雖已知恐嚇者即為其兄，但因其兄手持菜刀，害怕丁○○因識淺經驗不足而一時衝動任意反抗，會造成傷害，且
    中日超商負責人甲○○之夫曾告誡乙○○倘有歹徒來店行搶
    時，即應儘量配合歹徒，避免生命、身體受傷害，遂迅速走
    入櫃檯內之丁○○身旁輕按住丁○○之右手，並低聲對丁○○稱：「不要動，歹徒要什麼就給他什麼」後，即繞過丁○○身旁至收銀機處打開收銀台，並將其內所置放之現金新臺
    幣（以下同）3 千餘元及收銀機下方開放式抽屜內擺放硬幣
    之零錢盒2盒（共5千元）抽出後，裝於丙○○所攜帶之背包
    內，嗣丙○○又見櫃檯後方置物架放有零售散裝之香菸，即
    再喝令以丁○○之書包、店內購物袋裝置後交出，丁○○即
    與乙○○依丙○○指示以店內購物袋裝滿香菸4 袋，過程中
    乙○○因慌亂且尚有1 個袋子未裝滿，遂再自櫃檯下方取出
    未開封之整條香菸2 條，置入未滿之袋子內後，將所有裝滿
    香煙之袋子交付丙○○。丙○○得手後，隨即走出店外，步
    行至其前停放機車處，騎乘機車揚長而去，乙○○立刻要求
    丁○○報警處理。嗣丁○○向警方表示乙○○行跡有異，警
    方遂調閱乙○○之前科紀錄，發現其有強盜前科，而懷疑乙○○涉案，再調閱乙○○所持用之前開手機門號雙向通聯紀
    錄，發現案發前乙○○有與丙○○以行動電話通話，乃於同
    年3 月15日持原審法院核發之搜索票，搜索丙○○、乙○○
    位於臺北市○○區○○路8 號之住處後，於丙○○之房間內
    搜得前開中日超商遭強盜之香煙多包，始查得上情。
二、案經丁○○訴由臺北市政府警察局士林分局報請臺灣士林地
    方法院檢察署檢察官偵查起訴。
    理  由
壹、程序方面
    按被告以外之人於審判外之陳述，雖不符刑事訴訟法第 159
    條之1至第159條之4 之規定，而經當事人於審判程序同意作
    為證據，法院審酌該言詞陳述或書面陳述作成時之情況，認
    為適當者，亦得為證據；當事人、代理人或辯護人於法院調
    查證據時，知有刑事訴訟法第159條第1項不得為證據之情形
    ，而未於言詞辯論終結前聲明異議者，視為有前項之同意，
    刑事訴訟法第159條之1、第159條之5第1項、第2項分別定有
    明文。經查，本判決下列所引用之被告以外之人於審判外之
    陳述或非供述證據，檢察官、被告、公設辯護人於本院言詞
    辯論終結前均未聲明異議，本院審酌上開證據資料製作時較
    無人情施壓或干擾，亦無不當取供，及證明力明顯過低之瑕
    疵，認以之作為證據應屬適當，故揆諸前開規定，認前揭證
    據資料有證據能力，合先敘明。
貳、實體方面
一、訊據被告否認有強盜犯行，辯稱：當時伊喝醉酒，不知伊所
    做所為，當時確無行搶之意，祇以為自己弟弟乙○○會配合
    ，若有行搶之意，定會找上別家超商，事後伊已知錯，已向
    超商老闆道歉並賠償，請予從輕量刑；被告辯護人則以：本
    件案發時是被告當班看店，乙○○一看即知是被告，並知被
    告不會傷人行搶，亦無不能抗拒之情形，且被告僅以菜刀砍
    櫃台，並無傷人之意，雖使丁○○受驚嚇，但乙○○知不會
    有不能抗拒之情形，亦告知丁○○不要反抗，丁○○亦因被
    告知而不反抗，非因被告之強暴、脅迫而不能抗拒，被告行
    為僅構成恐嚇取財罪，被告亦與被害人達成和解，並為賠償
    ，請從輕量刑云云置辯。
二、上開犯罪事實，業據被告丙○○於警訊中、偵查中、原審調
    查、審理時供承不諱（臺灣士林地方法院91年度偵字第2847
    號偵查卷第4至6頁、第47頁背面至49頁、第71頁背面至74頁
    、第88頁背面至91頁、原審卷第32頁、第100至102頁），核
    與被害人丁○○、同案被告乙○○於警訊中、偵查中及原審
    調查時所證情節（前揭偵查卷第11至18頁、第108至111頁、
    第128頁背面至第129頁、原審卷第49頁至60頁）相符，並有
    查獲之贓物經被害人具領之贓物認領收據乙紙（前揭偵查卷
    第19頁）、被告所持用之0000000000號行動電話門號雙向通
    聯紀錄乙份（前揭偵查卷第33至37頁）在卷可稽，應已可認
    定。
三、按「強盜行為之構成，以實施強暴脅迫或其他方法，至使不
    能抗拒，而取他人之所有物或使其交付為要件；而刑法第34
    6 條之恐嚇取財罪，係指以將來惡害之通知恫嚇他人而言，
    受恐嚇人尚有自由意志，不過因此而懷有恐懼之心，故與強
    盜罪以目前之危害脅迫他人，致喪失自由意志不能抗拒者不
    同。」最高法院91年度台上字第1833號判決採同一見解。是
    刑法第346條第1項之恐嚇取財罪與刑法第328條第1項之強盜
    罪，故均係以意圖為自己或第三人不法之所有為主觀要件，
    然其所異者恐嚇取財不以將來之惡害通知被害人為限，如以
    強暴、脅迫為手段，而被害人未達於不能抗拒之程度者亦屬
    之，與強盜罪係以目前之危害施用強暴、脅迫，致使被害人
    喪失自由意志不能抗拒者不同（最高法院80年度第四次刑事
    庭會議決議意旨可資參照）。而行為人究需使其行為達於何
    種程度，被害人始不能為抗拒或難於抗拒，應採客觀標準，
    即以行為之性質及行為當時存在之具體情狀為決定之準據，
    故強盜罪之強暴、脅迫，以在客觀上對人之身體及自由，確
    有侵害行為為必要，若犯人並未實施此項行為，僅因他人主
    觀上之畏懼，不敢出而反抗，任其取物以去者，尚不能謂與
    強盜罪之要件相符。經查：
（一）本件案發當時，中日超商係由同案乙○○當班負責看店，
      被告雖係基於欲與其弟即同案乙○○共同侵占乙○○業務
      上所保管之中日超商財物，惟為同案乙○○所拒絕，而無
      從與之共犯，然因業務上侵占罪係屬身分犯，非業務上持
      有他人之物之第三人，無從單獨犯罪，即便第三人，亦必
      與具有此等身分之人共犯，始能論以共同正犯，此觀刑法
      第31條之規定自明，故被告此部分犯意所生行為尚無從構
      成共同業務侵占未遂罪。
（二）同案乙○○雖一眼就看出該手持菜刀、頭戴安全帽之人即
      係其兄即被告，然斯時老闆的兒子丁○○亦在場，同案乙○○雖明知其兄即被告不至於對其有何不利之舉動，然因
      先前被告曾來電確認店內僅其一人，則嗣後被告到達店裡
      發現除同案乙○○外另有他人，是否會因實際情狀與其先
      前計畫不同，而對其弟同案乙○○以外之他人有何不利之
      舉動，顯非被告乙○○所得掌控。且被告將手中所持菜刀
      ，往櫃臺邊緣砍下，並嚇稱：「不要動，把錢交出來」、
      「把收銀機內所有的現金放入袋子」等語，此等情狀，已
      與被告先前打電話告知同案乙○○要來店內拿東西，希望
      乙○○與其一同侵占中日超商財物之計畫內容相異，被告
      手持菜刀所為恫嚇言語，顯已經使同案乙○○及丁○○心
      生畏懼，害怕被告可能危害丁○○之生命、身體安全，為
      避免可能之危害發生，始靠近丁○○並告知其：「不要動
      ，歹徒要什麼就給他什麼」等語，並帶同丁○○配合被告
      之指示，交付店內財物。
（三）且按證人丁○○當日僅係臨時下樓，當時係由被告乙○○
      當班負責看店，被告雖持刀砍擊櫃檯邊緣一刀後，刀尚在
      手上，但未以刀壓住被害人二人之身體，且證人黃鴻祺對
      被告之喝斥並未有所反應，隨即為同案乙○○拉到一邊去
      ，故而並非不能抗拒。
（四）最高法院本次發回意旨略以：「本件原判決撤銷第一審關
      於論處被告加重強盜罪刑之判決，改判論處被告意圖為自
      己不法之所有，以恐嚇使人將第三人之物交付罪刑（處有
      期徒刑壹年陸月）；固非無見。惟查：(一)施用強暴、脅迫
      或他法使被害人身體上或精神上處於不能抗拒之狀態，而
      取其財物或令其交付者，即為強盜；而所謂「不能抗拒」
      ，係指行為人所為之強暴、脅迫等不法行為，就當時之具
      體事實，予以客觀之判斷，足使被害人身體上或精神上達
      於不能或顯難抗拒之程度而言。依原判決事實之認定，被
      告係持菜刀砍擊櫃檯邊緣，以此恐嚇丁○○、同案乙○○
      稱：「不要動，把錢交出來」等語，至使同案乙○○及丁○○心生畏懼而呆立在櫃檯旁等情（原判決正本第2 頁）
      ，又依卷內資料，證人丁○○於偵查中證稱：「（當時歹
      徒拿刀至超商時，你會不會害怕？）有一點點，不敢反抗
      ，因他拿刀，我們沒有任何工具」等語，另被告於原法院
      前審供稱：「頭一通電話跟同案乙○○說要去搶，其進去
      『中日超商』（指中日超商便利商店，下稱「中日超商」
      ）後，同案乙○○沒有講什麼，丁○○才幾歲而已，要如
      何反抗，其感覺丁○○連動都不敢動，其知道當時丁○○
      沒有要反抗」等語；另依卷內相片，櫃檯經刀砍後留下一
      道深深、直線狀縫隙及三角錐型缺損口（前揭偵查卷第11
      0頁、第148頁至第151 頁，本院上訴卷第79頁）。上開資
      料，倘屬非虛，則依當時情形，被告之行為是否在客觀上
      已足以壓制丁○○之意思自由，而達於「不能抗拒」之程
      度？又同案乙○○雖一眼認出歹徒係其兄即被告，其當時
      是否因顧慮被告傷及丁○○，而亦喪失其意思自由而達於
      不能抗拒之程度？原判決未詳為審酌，徒以被告當時刀拿
      在手上，未以刀壓住丁○○、乙○○2 人之身體，僅以菜
      刀砍擊櫃檯邊緣等，而認被告在客觀上未達於使乙○○、
      丁○○不能抗拒之程度，自嫌速斷。(二)刑事審判上之共同
      被告，係為訴訟經濟等原因，由檢察官或自訴人合併或追
      加起訴，或由法院合併審判所形成，其間各別被告及犯罪
      事實仍獨立存在；故共同被告對於其他共同被告之案件而
      言，為被告以外之第三人，本質上屬於證人，為確保被告
      對證人之詰問權，證人於審判中，應依法定程序，到場具
      結陳述，並接受被告之詰問，其陳述始得作為認定被告犯
      罪事實之判斷依據。刑事訴訟法第287條之2規定：「法院
      就被告本人之案件調查共同被告時，該共同被告準用有關
      人證之規定」。又參照司法院釋字第582號及第592號解釋
      意旨，於民國93年7 月23日前，已繫屬於各級法院之刑事
      案件，以個案事實認定涉及以共同被告之陳述，作為其他
      共同被告論罪之證據者，於審判中，對該共同被告應依人
      證之法定程序，到場具結陳述，並接受被告之詰問，其陳
      述始得作為認定被告犯罪事實之判斷依據。本件原判決於
      理由欄壹、一以被告有原判決事實欄所載之恐嚇取財之犯
      行，業據被告於警詢、偵查及第一審審理中供承不諱，核
      與被害人丁○○、同案乙○○於警詢、偵查及第一審調查
      時所證情節相符，即原判決採信同案乙○○於警詢、偵查
      及第一審之供述為不利被告之認定，但並未依上開規定適
      用人證之調查程序，俾使乙○○立於證人之地位而為陳述
      ，致被告不能行使正當詰問權，其所踐行之訴訟程序及採
      證均難謂適法」等語。惟查：被告持刀進入中日超商站立
      於櫃台前，而櫃台隔開被告與同案乙○○及丁○○，依當
      時被告所站位置並無法砍到同案乙○○及丁○○，此有現
      場模擬相片4 幀在卷（前揭偵查卷第153頁、第155頁）可
      考，並經同案乙○○結證屬實。再證人即同案乙○○於本
      院結證稱：「我於91年2月間在中日超商擔任店員，92 年
      2月25日凌晨5時19分左右，被告有持刀到中日超商，他當
      時喝醉……他有持刀砍櫃台，沒有其他脅迫行為，超商櫃
      台原則上將客人與店員隔開，被告無法持刀砍到我，……
      我與被告通過電話後，我不確定他會來，我有問他有沒有
      喝酒，我看到被告拿刀砍櫃台，但我認為他不會砍我及丁○○，……」（本院卷第44頁），可見無論現場被害人 2
      人主觀或客觀上，被告持刀及砍櫃台行為，均不足至使被
      害人2 人不能抗拒，被告上開行為，尚與加重強盜罪之構
      成要件有間，至堪認定，自不得遽以該罪相繩。
    綜上，被告持刀進入中日超商，持該菜刀往櫃台砍下並對在
    店中之同案乙○○及證人丁○○喝斥：「不要動，把錢交出
    來」等語，並未達使同案乙○○及證人丁○○不能抗拒之程
    度，故而，本件被告手持菜刀進入中日超商後，往櫃台砍下
    ，並嚇稱：「不要動，把錢交出來」等語，益見被告確僅有
    恐嚇取財之犯意。要之，被告所辯不知當時所為，尚非可採
    ，其無加重結果犯意與犯行，則堪採信，本案事證明確，被
    告犯行至堪認定，應予依法論科。
四、按行為後法律有變更者，適用行為時之法律。但行為後之法
    律有利於行為人者，適用最有利於行為人之法律，刑法第 2
    條第1項定有明文，此條規定乃與刑法第1條罪刑法定主義契
    合，而貫徹法律禁止溯及既往原則，係規範行為後法律變更
    所生新舊法律比較適用之準據法，是刑法第2 條本身雖經修
    正，但刑法第2 條既屬適用法律之準據法，本身尚無比較新
    舊法之問題，應一律適用裁判時之現行刑法第2 條規定以決
    定適用之刑罰法律。又以本次刑法修正之比較新舊法，應就
    罪刑有關之共犯、未遂犯、想像競合犯、牽連犯、連續犯、
    結合犯，以及累犯加重、自首減輕暨其他法定加減原因（如
    身分加減）與加減例等一切情形，綜其全部罪刑之結果而為
    比較（最高法院95年5月23日95年度第8次刑事庭會議決議意
    旨參照）。
  (一)查刑法第346條第1項之恐嚇取財罪，其法定刑為六月以上五
    年以下有期徒刑，得併科一千元以下罰金，而修正後刑法施
    行法增訂第1條之1規定：「中華民國94年1月7日刑法修正施
    行後，刑法分則編所定罰金之貨幣單位為新臺幣。94年1月7
    日刑法修正時，刑法分則編未修正之條文定有罰金者，自94
    年1月7日刑法修正施行後，就其所定數額提高為三十倍。但
    72年6 月26日至94年1月7日新增或修正之條文，就其所定數
    額提高為三倍」，另刑法第33條第5 款修正為：「主刑之種
    類如下：五、罰金：新臺幣一千元以上，以百元計算之。」
    是依修正後之法律，刑法第346條第1項之恐嚇取財罪所得科
    處之罰金刑最高為新臺幣三萬元、最低為新臺幣一千元；然
    依被告行為時之刑罰法律，即罰金罰鍰提高標準條例第1 條
    前段規定之提高倍數十倍及修正前刑法第33條第5 款規定之
    罰金最低額一元計算，該罪之罰金刑最高為銀元三萬元即新
    臺幣九萬元，最低額為銀元一元即新臺幣三元，比較上述修
    正前、後之刑罰法律，自以被告行為時關於科處罰金刑之法
    律較有利於被告。
  (二)綜上法律修正前、後之罪刑相關規定而為比較，以修正前之
    刑法相關規定較有利於被告，揆諸前揭最高法院決議及刑法
    第2條第1項前段之規定，自應適用修正前刑法相關規定論科
    。另刑法第55條關於想像競合犯之規定，修正後增列第55條
    但書，乃法理之明文化，非法律之變更，並無有利或不利之
    情形，自不生新舊法比較之問題，應依一般法律適用原則，
    適用裁判時法（最高法院95年度第21次刑事庭會議決議意旨
    參照），併予敘明。
五、核被告所為，係犯修正前刑法第346條第1項之恐嚇取財罪。
    被告一行為對被害人二人恐嚇取財，為想像競合犯，應從一
    重處斷。公訴人認被告丙○○上開所為，係犯刑法第330 條
    第1 項之加重強盜罪嫌云云，尚有誤會。爰在不妨害基本事
    實同一性之範圍內，變更檢察官所引應適用之法條。
六、原審以被告事證明確，論處罪刑，固非無見。惟查(一)本件被
    告，以菜刀砍擊櫃臺邊緣，客觀上並未對證人丁○○或同案
    乙○○施強暴、脅迫，而使其等達於不能抗拒之程度，原審
    逕以被告所為，係對證人丁○○為強暴、脅迫致使不能抗拒
    為由，論被告以加重強盜罪，其所為判決，顯有違誤。(二)又
    被告犯罪後，中華民國96年罪犯減刑條例經總統於96年7 月
    4 日公布，並自同年月16日生效施行，原審未及審酌，亦有
    未合，被告上訴，請求輕判雖無理由，然原判決此部分既有
    可議，自應由本院將原判決關於被告丙○○部分予以撤銷改
    判。爰審酌被告僅因一時缺錢，先則起意蠱惑其在超商任職
    之兄弟與其共同侵占店內財物，嗣因同案乙○○不從，竟持
    刀恐嚇取財，不僅對社會治安危害甚鉅，亦造成其於中日超
    商任職之兄弟即同案乙○○甚大之困擾，惟其並無任何前科
    紀錄，且本件犯行尚無具體傷害人之行為，所得財物價值不
    高，且犯後坦承一切犯行，深表後悔，態度尚佳，被害之中
    日超商負責人甲○○亦已表示原諒被告及其犯罪時所受之刺
    激、品性、生活狀況、智識程度等一切情狀，量處有期徒刑
    壹年陸月，又被告行為在96年4 月24日以前，且無中華民國
    罪犯減刑條例第3條所列不得減刑之情形，爰依同條例第2條
    第1項第3款之規定，減輕其刑2分之1 即有期徒刑9月，以資
    懲儆。此外，被告持以強盜財物之菜刀，係其由家中取出，
    而其案發當時係居住於其父之家中，業據其供明在卷，該菜
    刀既由其父家中取出，衡情應屬其父所有而並非其所有，且
    案發後已將其丟棄遺失，亦據被告供陳明確，衡情應已滅失
    ，而不必宣告沒收，亦併此敘明。
據上論斷，應依刑事訴訟法第368條、第369條第1項前段、第364
條、第300條，刑法第2條第1項前段、第55條、修正前刑法第346
條第1項、罰金罰鍰提高標準條例第1條前段、中華民國九十六年
罪犯減刑條例第2條第1項第3款、第7條，判決如主文。
本案經檢察官周誠南到庭執行職務。
中    華    民    國    99    年    2     月    26    日
                  刑事第三庭  審判長法  官  陳博志
                                    法  官  劉興浪
                                    法  官  許文章
以上正本證明與原本無異。
如不服本判決，應於收受送達後10日內向本院提出上訴書狀，其
未敘述上訴之理由者並得於提起上訴後10日內向本院補提理由書
（均須按他造當事人之人數附繕本）「切勿逕送上級法院」。
                                    書記官  蔡慧娟
中    華    民    國    99    年    3     月    1     日
附錄：本案論罪科刑法條全文
刑法第346條
意圖為自己或第三人不法之所有，以恐嚇使人將本人或第三人之
物交付者，處6月以上5年以下有期徒刑，得併科1 千元以下罰金
。
以前項方法得財產上不法之利益，或使第三人得之者，亦同。
前二項之未遂犯罰之。

司法院資訊處製作；財團法人民間司法改革基金會備份。
